【裁判字號】    99,台上,4758
【裁判日期】    990729
【裁判案由】    殺人
【裁判全文】
最高法院刑事判決            九十九年度台上字第四七五八號
上  訴  人  甲○○
選任辯護人  張清富律師（法律扶助律師）
上  訴  人  乙○○
選任辯護人  蘇文奕律師
上列上訴人等因殺人案件，不服台灣高等法院台南分院中華民國
九十九年四月二十九日第二審更審判決（九十八年度上重更(六)字
第二三五號，起訴案號：台灣台南地方法院檢察署八十九年度偵
字第七五七八、七九六一號），提起上訴（甲○○部分，經原審
依職權逕送審判，視為該被告已提起上訴），本院判決如下：
    主  文
原判決撤銷，發回台灣高等法院台南分院。
    理  由
本件原判決撤銷第一審關於上訴人甲○○共同殺人二罪部分及上
訴人乙○○部分之科刑判決，改判仍論甲○○共同殺人，處死刑
；又共同殺人，處死刑，二罪併罰。並依刑法修正前關於牽連犯
之規定，從一重論乙○○共同殺人，處死刑；又共同殺人，處死
刑，二罪併罰，固非無見。
惟查(一)、被告以外之人於檢察事務官、司法警察官或司法警察調
查所為之陳述，與審判中不符時，其先前之陳述具有較可信之特
別情況，且為證明犯罪事實存否所必要者，得為證據，為民國九
十二年二月六日修正公布，同年九月一日起施行之刑事訴訟法第
一百五十九條之二所明定。是被告以外之人於司法警察調查所為
之陳述，與審判中不符時，必該審判外之陳述，具備「可信性」
及「必要性」之要件，始例外認有證據能力。而所謂「可信性」
，係指該審判外陳述之外在環境，足以確保陳述之自由與真意，
屬「信用性」之證據能力要件。所指「必要性」，係指事實審法
院為發現真實，認為除該項審判外之陳述外，已無從再就同一供
述者，取得與審判外陳述之相同供述，而具有不可替代性之謂。
上開「可信性」須審究證人於審判外陳述時之外部附隨環境或條
件，為整體之考量與判斷，不得未經調查，即憑空以警詢距案發
時間較近，記憶較為清晰，資為認定之依據，否則無異容許較接
近案發時間之警詢陳述，均有證據能力之不當結果。查原判決以
共同被告甲○○警詢中之陳述與審理中不符等情（見原判決第二
二頁倒數第十二頁起、第一八頁第三行起），而於採信甲○○於
警詢中之陳述為其他共同被告乙○○犯罪之部分論據時，未審究
證人於審判外為陳述時之外部附隨環境或條件，以判斷其先前之
陳述，具有「可信性」之依據，並說明無從以其他證據代替，確
為證明犯罪存否所必要之理由，徒以「本院審酌其先前於警詢所
為之陳述，係其在自由意識下所為之陳述，且記憶上較為清晰，
與卷內事證較為相符，有較可信之特別情況，且為證明犯罪事實
之存在所必要者，依刑事訴訟法第一百五十九條之二規定，認共
同被告甲○○之警詢、偵查筆錄，對共同被告乙○○亦有證據能
力等語，非但有理由欠備之違誤；且將上開證據能力之適格與刑
事訴訟法第一百五十六條第一項所指之證據排除原則相互混淆，
難謂為適法。(二)、法院科刑時，應以被告之責任為基礎，秉持比
例、平等及罪刑相當原則，並審酌刑法第五十七條所列各款情狀
為整體之評價，使罪刑均衡，輕重得宜。又刑法上之共同正犯，
雖應就全部犯罪之結果負其責任，但科刑時仍應審酌刑法第五十
七條各款情狀，為各被告量刑輕重之標準，非必科以同一之刑度
。本件原判決認定甲○○與乙○○（綽號「小不點」）於民國八
十九年六月二十三日晚上十一時許，在甲○○住處飲酒，因覺得
無聊，遂各騎乘機車一起兜風，於翌（二十四）日二時許，路過
台南縣仁德鄉後壁村一處便利商店，見陳女（姓名、年籍均詳卷
）獨自在店外等人，甲○○乃上前搭訕，並力邀陳女一同出遊，
陳女應允，一行人本欲往濱海公路方向行駛，途中陳女要求前往
台南縣歸仁鄉找男性友人，而與甲○○爭吵，甲○○不悅，乃騎
車至台南縣仁德鄉○○路三一巷附近之廢棄磚窯旁，乙○○亦尾
隨在後，甲○○意欲染指陳女，又將之載至台南縣關廟鄉埤頭村
保東國小附近之「名度壽園」墓園內，脅迫陳女與其交往，隨後
將陳女載回其住處，予以強制性交得逞（此部分之犯行，業經判
處有期徒刑七年確定）。事畢，陳女要求回家，甲○○假意應允
，卻前往表姐夫劉中和住處，商議延後出車（劉某為貨車司機、
郭某為捆工）。乙○○與陳女單獨相處，認有機可乘，欲調戲陳
女遭拒，致心生怨懟。而於凌晨四時二十分許甲○○返回後，與
乙○○將陳女載往台南縣歸仁鄉○○路七○二巷附近工寮，陳女
一再要求回家，甲○○不耐煩，且思及陳女於夜遊途中曾要求其
載訪男性友人而醋意大發，又恐陳女將遭強制性交之事洩漏，乃
與乙○○共同基於殺人滅口之犯意聯絡，於同日四時二十分許，
由甲○○以預藏之蝴蝶刀，刺殺陳女，陳女雖再三哀求，甲○○
仍不為所動，更加瘋狂刺殺陳女，因感疲累，乃將蝴蝶刀插立地
上。而乙○○整夜跟隨，且調戲陳女不成，乃向甲○○稱：「你
這樣殺怎麼會死」，而接手猛刺陳女數刀，兩人共刺殺四十八刀
。適被害人張清木騎腳踏車欲前往田裡工作，驚見行兇過程，甲
○○、乙○○二人恐事跡敗露，遂另行起意，基於殺人之共同犯
意聯絡，由乙○○將蝴蝶刀拋給甲○○，示意甲○○行兇，甲○
○即自後追殺欲逃跑之張清木左前胸部一刀，張清木倒地後，又
朝張清木左側上臂猛刺一刀，乙○○隨後接手朝張清木後背部連
刺二刀，致陳女、張清木二人均慘死現場等情。原判決亦採信甲
○○所供：其瘋狂刺殺陳女二十餘刀，乙○○於刺殺陳女時，忽
然聽見一聲腳踏車緊急剎車聲，轉頭見一位老農夫，即拿起乙○
○手上的刀，走在阿伯左側，以右手反刺張清木身體，張清木向
前走了二、三步倒地，又上前從背部補殺一刀，乙○○追來奪下
我的刀子又補二刀等語（見原判決第二七頁第五行、第二三頁第
四行起）。茲以甲○○所述之犯罪動機、手段、犯罪所生之危險
、預藏之蝴蝶刀，及甲○○不顧與陳女有肌膚之親及陳女之再三
哀求，仍瘋狂刺殺陳女幾十刀等情以觀，乙○○之犯罪情節顯較
甲○○為輕，卻於量刑時，則無分輕重，二人均各處以極刑，上
開科刑之結果，是否有違比例原則，而悖於罪刑相當原則，非無
研求之餘地。(三)、刑法第五十七條第十款所稱犯罪後之態度，應
不包括被告基於防禦權之陳述、辯明或辯解時之態度。是以法院
如以被告否認或抗辯犯罪之態度不佳，而採為量刑輕重標準之一
，無異剝奪被告訴訟上之基本防禦權。原審採信乙○○於警詢中
之自白為論罪之部分依據，卻於量刑時，審酌乙○○事後否認犯
行等情，資為量刑輕重之標準（見原判決第五０頁第十九行起）
，其裁量權之行使，是否妥適洽當，即非無疑。原判決另審酌乙
○○迄未與被害人家屬和解賠償損失為量刑之部分依據，卻於甲
○○已與死者二人之家屬成立和解賠償損害部分，認無足以回復
死者家屬之創傷等語（見原判決第五０頁第五行起），其量刑輕
重之審酌標準不一，是否妥適，亦待研求。上開違誤，或為上訴
意旨所指摘，或為本院得依職權調查之事項，應認原判決仍有撤
銷發回更審之原因。又原審認定張清木遭上訴人二人刺殺四刀，
核與驗斷書所載之傷痕不符，於審理時併應注意及之。
據上論結，應依刑事訴訟法第三百九十七條、第四百零一條，判
決如主文。
中    華    民    國  九十九  年    七    月  二十九  日
                      最高法院刑事第五庭
                          審判長法官  林  秀  夫
                                法官  宋      祺
                                法官  陳  祐  治
                                法官  林  瑞  斌
                                法官  李  英  勇
本件正本證明與原本無異
                                      書  記  官
中    華    民    國  九十九  年    八    月    三    日
                                                      V

司法院資訊處製作；財團法人民間司法改革基金會備份。
